臺灣嘉義地方法院刑事判決　　　　　　　　　　　　　　九十年度訴字第四五一號
　　公　訴　人　臺灣嘉義地方法院檢察署檢察官
　　被　　　告　甲○○
　　選任辯護人　蔡碧仲
右列被告因違反著作權法案件，經檢察官提起公訴 (九十年度偵字第一三一八號)，
本院判決如左：
    主  文
甲○○以明知為侵害著作權之物，意圖營利而交付之方法，侵害他人之著作權，並以
之為常業，處有期徒刑壹年貳月，緩刑年。
扣案如附表二、三盜版遊戲光碟佰伍拾肆片及目錄拾捌冊均沒收。
    事  實
一、甲○○係設於嘉義市○○街二五二號「阿克漫畫、電視遊樂器專賣店」之負責人
    。緣日商新力電腦娛樂股份有限公司（下稱新力公司）就「PS設計圖」商標圖樣
    、日商西雅企業股份有限公司（下稱西雅公司）就「SEGA」商標圖樣、日商思奎
    爾股份有限公司（下稱思奎爾公司）就「FINAL  FANTASY」商標圖樣，均業向（
    前）經濟部中央標準局（現改制為「智慧財產局」）申請註冊商標，並分別已取
    得前開商標專用權，指定使用於電腦、錄有電腦程式之光碟等商品，現均仍在商
    標專用期間（其專用權人、專用商品、專用期間及商標註冊號數均詳如附表一）
    。甲○○明知不詳姓名、綽號「阿文」之成年男子所兜售如附表二中編號一至四
    所示之遊戲程式光碟，係他人未經新力公司、思奎爾公司及日商可樂美股份有限
    公司（下稱可樂美公司）等著作權人之同意或授權，而擅自重製之仿冒光碟，又
    上開仿冒光碟與附表二中編號五（侵害著作權部分未據告訴）及附表三之光碟，
    除如附表二中編號四之光碟，另有於外包裝使用「FINAL  FANTASY」商標外，均
    可經由電視遊樂器之執行，在電視螢幕畫面上分別顯示「PS設計圖」、「SEGA
    」及「FINAL FANTASY」等商標，均係意圖欺騙他人，於同一商品之外包裝或電
    磁記錄，附加相同於前揭經註冊之商標（設計圖）之商品。竟意圖營利，自民國
    九十年一月間起，在上址向綽號「阿文」之男子，以每片新台幣（下同）三十五
    元之代價，購入大量仿冒新力公司、西雅公司、可樂美公司及思奎爾公司分別享
    有著作權之遊戲程式光碟後，在所經營之電視遊樂器專賣店內，以每片五十元之
    價格，販賣予不特定之第三人，並以之為常業。迨於九十年二月十九日下午二時
    四十分，為警在上址查獲，並扣得甲○○所有如附表二、三所示之仿冒遊戲程式
    光碟共計三百五十四片及目錄十八冊等物。
二、案經新力公司、西雅公司、可樂美公司及思奎爾公司訴由嘉義縣警察局移送臺灣
    嘉義地方法院檢察署檢察官偵查起訴。
    理  由
一、訊據被告甲○○固不否認自九十年一月間起，向綽號阿文之成年男子以每片三十
    五元之價格購入如附表二、三所示種類之遊戲軟體，嗣並曾以每片五十元之價格
    出售予不特定人，迨至九十年二月十九日下午二時四十分許經警查獲如附表二、
    三所示數量之遊戲軟體之事實，惟否認有何公訴意旨所指之犯行，辯稱：扣案著
    作物未滿足發行要件、其販賣遊戲軟體並無偽造文書或侵害商標專用權之犯意，
    亦未以之為常業。本院經查：
（一）前揭被告於上址陳列、販賣扣案之仿冒盜版告訴人享有著作權之光碟片之事實
      ，除據被告甲○○供明在卷外，與告訴人新力公司、西雅公司、可樂美公司、
      思奎爾公司之共同告訴代理人劉貹岩律師指訴情節亦屬一致，並有扣案如附表
      二、三所示之仿冒光碟片及光碟目錄足資佐證。又「PS設計圖」、「SEGA」等
      商標圖樣係新力公司、西雅公司享有商標專用權，復有商標註冊證附卷可憑。
      另扣案如附表二編號四之仿冒遊戲光碟封面外觀標示已為思奎爾公司享有商標
      專用權之「FINAL FANTASY」商標圖樣，有告訴人提出商標註冊證在卷可參，
      並為被告所不爭，此部份事實，自堪認定。
（二）按著作權法第四條第一款規定：「外國人之著作合於下列情形之一者，得依本
      法享有著作權。但條約或協定另有約定，經立法院議決通過者，從其約定。一
      ：於中華民國管轄區域內首次發行，或於中華民國管轄區域外首次發行後三十
      日內在中華民國管轄區域內發行者。但以該外國人之本國，對中華民國人之著
      作，在相同之情形下，亦予保護且經查證屬實者為限。二、依條約、協定或其
      本國法令、慣令，中華民國人之著作得在該國享有著作權者。」又依同法第三
      條第一項第十二款之規定：「發行︰指權利人散布能滿足公眾合理需要之重製
      物。」故外國人之著作物需在我國管轄區域內同步發行，或是在我國管轄區域
      外首次發行後三十日內在我國管轄區域內發行者，方能依法取得我國著作權之
      保護。又所謂發行，依八十七年一月二十一日修正前著作權法第三條第一項第
      十三款之規定，係指權利人重製並散布能滿足公眾合理需要之重要之重製物製
      物而言。依現行著作權法第三條第一項第十二款之規定，則指權利人散布能滿
      足公眾合理需要之重製物。其認定之標準，須著作權人主觀上，是否有散布能
      滿足公眾合理需要之重製物之意思已足，即著作權人是否有欲進入該市場，以
      行使其著作權之意思，並在客觀上著作權人在該市場是否有供合理數量之該著
      作，以供該市場需要之事實，不以以著作權已鋪貨之家數，或以進口之數量，
      是否已達可能使用該著作物人數之相當比例，或其鋪貨之商家數量是否已達一
      定數量為認定依據。故而所謂在台灣地區發行，在八十七年一月二十一日前首
      次發行之著作物，必須權利人「重製並散布」重製物，在八十七年一月二十一
      日以後首次發行者，則只須「散布」重製物即可。無論八十七年一月二十一日
      以前或以後，其散布之數量，毋須達到一般人在坊間可以自出租或出售同類著
      作物之商店買得到或租得到之程度，始得謂滿足公眾合理之需要。（台灣高等
      法院台南分院九十年上訴字第一三六四號判決參照）經查，扣案物所侵害著作
     權之合法著作物，業經在我國發行、銷售之事實，業據告訴人指訴綦詳，並有
      卷附首次發行日一覽表、進貨單、發票、出貨單等件可資佐證，至被告本身難
      以取得銷售管道乙節，尚難認有礙告訴人所有著作物在我國發行之要件。
（三）參以被告亦販售合法軟體，每片單價數百元甚至上千元之事實，業據其供明在
      卷，而扣案遊戲軟體被告係以三十五元購入，以五十元售出，與正版合法軟體
      差價甚鉅，被告當無不知侵害著作權之理，是被告確有侵害著作權之行為，洵
      堪認定。
（四）茲有爭議者，在於扣案盜版軟體有無侵害告訴人商標權。按商標法第六條規定
      ，「本法所稱商標之使用，係指為行銷之目的，將商標用於商品或其包裝、容
      器、標帖、說明書，價目表或其他類似物件上，而持有、陳列或散布（第一項
      ）。商標於電視、廣播、新聞紙類廣告或參加展覽會展示以促銷其商品者，視
      為使用（第二項）」。本件扣案盜版光碟，除如附表二編號四已於產品外包裝
      使用「FINAL FANTASY」商標圖樣，足堪認定有侵害商標之行為外，其餘包裝
      、容器等物件上固無「ＰＳ」、「ＳＥＧＡ」商標圖樣，然於執行遊戲軟體時
      ，遊戲開始前會出現此等圖樣之事實，已據被告供明無誤，並有堪驗照片附卷
      可參，雖上開商標圖樣非在遊戲本體畫面中出現，然二者時間密接，參酌商標
      法第六條第一項對於「使用商標」之定義較舊法擴充，從而此種於主畫面前所
      出現之商標圖樣，仍屬於商標法所稱「使用」，應屬無疑。
二、按刑法上所謂常業犯，係指反覆以同種類行為為目的之社會活動之職業性犯罪而
    言，至於其犯罪所得之多寡，事後仍否保有該犯罪所得，是否恃此犯罪為唯一的
    謀生職業，則非所問，縱另兼有其他職業，或犯罪所得不多，均無礙於該常業犯
    之成立（最高法院八十五年度台上字第五一○號判例、八十九年度台上字第四四
    五號判決參照）。是核被告甲○○所為，係犯商標法第六十三條之販賣仿冒商標
    商品罪及著作權法第九十四條、第九十三條第三款、第八十七條第二款之常業侵
    害他人著作權罪。被告意圖販賣而陳列仿冒商標商品、意圖散布而陳列侵害著作
    權之物之階段行為、低度行為，應分別為販賣仿冒商標商品、意圖營利而交付侵
    害著作權之物之高度行為所吸收，不另論罪。違反商標法部分，時間緊接，犯罪
    構成要件相同，顯係基於概括犯意為之，為連續犯，依刑法第五十六條之規定論
  以一罪並加重其刑。又被告以一行為同時侵害新力公司等公司之商標專用權及著
    作權，為想像競合犯，依刑法第五十五條之規定，應從較重之著作權法第九十四
    條、第九十三條第三款、第八十七條第二款之常業罪處斷。爰審酌被告未曾受有
    期徒刑以上刑之宣告之品行、其牟利之動機、販賣之期間未長、販賣之數量、所
    得利益尚微、販賣仿冒盜版光碟片致被害人所受之損害、犯罪後坦承事實之態度
    及被告販賣侵害他人盜版電腦程式著作物，破壞我國保護智慧財產權之國際形象
    及對於他人無體財產權的尊重等一切情狀，量處有期徒刑一年二月。扣案如附表
    二、三之盜版光碟表及遊戲光碟目錄十八本，為被告所有供犯罪所用之物，分別
    應依商標法第六十四條及刑法第三十八條第一項第二款規定宣告沒收。末查，被
    告前未曾受有期徒刑以上刑之宣告之事實，有台灣高等法院被告全國前案紀錄表
    及台灣嘉義地方法院檢察署刑案資料查註紀錄表各一件在卷可按，其因一時失慮
    ，偶罹刑典，事後已坦承犯行，深具悔意，經此刑之宣告後，當知警惕，信無再
    犯之虞，本院因認暫不執行其刑為當，爰併予以宣告緩刑三年，用啟自新。
三、公訴意旨另以扣案仿冒盜版光碟於執行時，畫面除顯示告訴人公司商標圖樣外，
    亦會顯示「Licenced by Sony Computer Entertainment Inc.」以及「PRODUCED
    BY or UNDER LICENSE FROM SEGA ENTERPRISES, LTD」等文句，因認被告所為亦
    構成刑法第二百十六條行使偽造私文書罪嫌。惟按刑法偽造文書罪，其立法意旨
    在於維護文書之公共信用，所謂行使偽造之文書，乃指依文書之用法，以虛偽文
    書充作真正文書而加以使用，使人誤認為所提出之文書為真正，始有妨害公共信
    用之虞，且必行為人就所偽造文書之內容向他方有所主張，始當之。經查，被告
    所販售如附表所示之扣案仿冒遊戲光碟，外觀包裝上均無上開文句及告訴人公司
    相應之商標圖樣，須經放映始有該商標圖樣及文句，故光碟片內之商標圖樣及授
    權字樣顯非被告所偽造，而係由他人自真品光碟中直接燒錄烤貝偽造，係盜拷軟
    體侵害著作權時之當然結果，被告除販賣該盜拷光碟外，並未特別公告週知有意
    消費之人，該軟體係經原公司合法之意思傳達（即行使偽造私文書之法之意思）
    ，況被告以遠低於真品之價格販賣，客觀上，購買者均一望即知其所購買者係仿
    冒光碟，並無使消費者混淆之虞，亦無誤認為真版軟體之可能，顯見被告未對購
  買者主張系爭圖樣及授權字樣之內容，自無成立偽造文書或行使偽造文書可言，
    然公訴意旨係以此部份若成立犯罪即與本院論罪科刑部分又裁判上之一罪關係起
    訴，就此部分，爰不另為無罪之諭知。
四、據上論斷，應依刑事訴訟法第二百九十九條第一項前段，著作權法第九十四條、
    第九十三條第三款、八十七條第二款，商標法第六十三條、第六十四條，刑法第
    十一條前段、第五十六條、第五十五條、第七十四條第一款、第三十八條第一項
    第二款，判決如主文。
本案經檢察官游悅晨到庭執行職務
中      華      民      國    九十一    年      五      月     十六     日
                                      臺灣嘉義地方法院刑事第三庭
                                          法  官  許兆慶
右正本證明與原本無異。
如不服本判決，應於判決送達後十日內，向本院提出上訴狀。
中      華      民      國    九十一    年      五      月     十六     日
                                          書記官  洪麗惠
附錄所犯法條：
商標法第六十三條
明知為前條商品而販賣、意圖販賣而陳列、輸出或輸入者，處一年以下有期徒刑、拘
役或科或併科新臺幣五萬元以下罰金。
著作權法第九十四條
以犯第九十一條、第九十二條或第九十三條之罪為常業者，處一年以上七年以下有期
徒刑，得併科新台幣四十五萬元以下罰金。
著作權法第九十三條：
有下列情形之一者，處二年以下有期徒刑，得併科新臺幣十萬元以下罰金：
一、侵害第十五條至第十七條規定之著作人格權者。
二、違反第七十條規定者。
三、以第八十七條各款方法之一侵害他人之著作權者。
著作權法第八十七條：
有下列情形之一者，除本法另有規定外，視為侵害著作權或製版權：
一、以侵害著作人名譽之方法利用其著作者。
二、明知為侵害著作權或製版權之物而散布或意圖散布而陳列或持有或意圖營利而交
    付者。
三、輸入未經著作財產權人或製版權人授權重製之重製物或製版物者。
四、未經著作財產權人同意而輸入著作原件或其重製物者。
五、明知係侵害電腦程式著作財產權之重製物而仍作為直接營利之使用者。
